臺灣高等法院民事判決
109年度上易字第1226號
上  訴  人  陳晏書  


訴訟代理人  李國煒律師
被  上訴人  廖元珍  

訴訟代理人  陳鄭權律師
            王建偉律師
上列當事人間請求確認債權不存在事件，上訴人對於中華民國10
9年7月23日臺灣新竹地方法院108年度訴字第892號第一審判決提
起上訴，本院於110年3月2日言詞辯論終結，判決如下：
    主      文
原判決關於駁回上訴人後開第二項之訴部分廢棄。
確認被上訴人就臺灣新竹地方法院一０八年度司促字第四六八九
號支付命令所載對上訴人之債權，於超過「上訴人於繼承陳運溶
所得之遺產範圍內應向被上訴人給付新臺幣壹佰伍拾萬元，及自
民國七十六年三月一日起至民國一百零六年三月一日止，按年息
百分之十二計算之利息，暨自民國一百零六年三月二日起至清償
日止，按年息百分之二十計算之遲延利息，及自民國一百零六年
三月二日起至清償日止，按年息百分之二十四計算之違約金，並
賠償督促程序費用新臺幣500元」部分不存在。
其餘上訴駁回。
第二審訴訟費用由上訴人負擔。
    事實及理由
壹、程序方面
    按分別提起之數宗訴訟，其訴訟標的相牽連或得以一訴主張
    者，法院得命合併辯論。民事訴訟法第205條第1項定有明文
    。經查，上訴人於臺灣新竹地方法院（下稱原法院）先後對
    被上訴人提起請求塗銷抵押權登記之訴及本件確認債權不存
    在之訴，經原法院就前開二宗訴訟，命合併辯論後，分別以
    108年度訴字第780號、108年度訴字第892號判決上訴人敗訴
    ，上訴人不服，分別提起上訴，經本院以109年度上字第136
    3號、109年度上易字第1226號受理在案，經核上訴人於上開
    二件訴訟中，均係主張抵押權擔保之債權不存在，二事件之
    訴訟標的密切相關、互為牽連，爰依上開規定，命合併辯論
    ，先予敘明。
貳、實體方面
一、上訴人主張：被上訴人前以訴外人陳運溶於民國76年4月29
    日向訴外人古生借款新臺幣（下同）150萬元，約定於106年
    3月1日清償，然屆期並未清償，又上訴人為陳運溶之繼承人
    ，被上訴人則為古生之唯一繼承人為由，向原法院聲請對上
    訴人核發支付命令，經該院以108年度司促字第4689號支付
    命令（下稱系爭支付命令）命上訴人於繼承陳運溶所得之遺
    產範圍內應向被上訴人給付150萬元，及自76年3月1日起至
    清償日止，按年息12%計算之利息，暨自106年3月2日起至清
    償日止，按年息24%計算之遲延利息，另自106年3月2日起至
    清償日止，按年息24%計算之違約金，並賠償督促程序費用5
    00元（下稱系爭債權），並已確定，然被上訴人對上訴人實
    無系爭債權存在，爰訴請確認系爭支付命令所載系爭債權對
    上訴人不存在。
二、被上訴人則以：陳運溶與古生曾於67年2月4日簽訂不動產預
    定買賣契約書，約定由古生支付陳運溶166,000元，陳運溶
    則應將新竹縣○○鄉○○段○○○○段000○000○00000地號土地（下
    分稱系爭000、000、00000地號土地，合稱系爭土地）出賣
    予古生，然陳運溶於古生支付上開價金後，並未依約移轉系
    爭土地所有權；其等復於75年5月13日簽訂不動產共同所有
    權契約書，約定古生再支付166,000元予陳運溶，陳運溶則
    應移轉系爭土地所有權應有部分1/2予古生，然陳運溶仍未
    依約履行；雙方遂約定將原買賣關係轉換為消費借貸關係，
    亦即將陳運溶應返還古生之買賣價金本息及違約金等共計20
    0萬元，作為古生借予陳運溶之150萬元借款及50萬元借款，
    陳運溶並因此先後於76年3月1日及同年4月29日，簽訂抵押
    權設定契約書，同意以系爭000、000地號土地設定150萬元
    之最高限額抵押權（下稱系爭150萬元抵押權）及擔保金額5
    0萬元之普通抵押權（下稱系爭50萬元抵押權）予古生，以
    擔保前述150萬元及50萬元借款債權。是古生既對陳運溶有1
    50萬元之借款債權存在，且陳運溶及上訴人迄未清償前揭借
    款，則被上訴人為古生之繼承人，對上訴人自有系爭支付命
    令所載之系爭債權存在等語，資為抗辯。
三、原審就上訴人之請求，為其全部敗訴之判決。上訴人不服，
    提起上訴，聲明：㈠原判決廢棄。㈡確認被上訴人就系爭支付
    命令所載系爭債權對上訴人不存在。被上訴人答辯聲明：上
    訴駁回。
四、上訴人主張被上訴人曾以陳運溶向古生借款150萬元，約定
    於106年3月1日清償，然屆期並未清償，又上訴人為陳運溶
    之繼承人，被上訴人則為古生之唯一繼承人為由，向原法院
    聲請對上訴人核發系爭支付命令，經該院以系爭支付命令命
    上訴人於繼承陳運溶所得之遺產範圍內應向被上訴人給付15
    0萬元，及自76年3月1日起至清償日止，按年息12%計算之利
    息，暨自106年3月2日起至清償日止，按年息24%計算之遲延
    利息，另自106年3月2日起至清償日止，按年息24%計算之違
    約金，並賠償督促程序費用500元，並已確定等情，業據其
    提出系爭支付命令及確定證明書等為證（見原審卷第25-27
    頁），且為被上訴人所不爭執，自堪信為真實。
五、上訴人主張系爭債權不存在，為被上訴人所否認，並以前揭
    情詞置辯，經查：
　㈠被上訴人主張陳運溶前與古生於00年0月0日簽訂不動產預定
    買賣契約書，約定由古生支付陳運溶166,000元，陳運溶則
    應將系爭土地出賣予古生，然古生支付價金後，陳運溶並未
    依約移轉上開土地所有權；其等復於75年5月13日簽訂不動
    產共同所有權契約書，約定古生支付166,000元予陳運溶，
    陳運溶應移轉系爭土地所有權應有部分1/2予古生，然古生
    支付前開金額後，陳運溶仍未依約履行；雙方遂約定將原買
    賣關係轉換為消費借貸關係，亦即將陳運溶應返還古生之買
    賣價金本息及違約金等共計200萬元，作為古生借予陳運溶
    之150萬元及50萬元借款，陳運溶並因此先後於76年3月1日
    及同年4月29日簽訂抵押權設定契約書，同意以系爭000、00
    0地號土地設定系爭150萬元及50萬元抵押權予古生，以擔保
    前述150萬元及50萬元之借款債權，嗣分別於76年5月30日、
    76年5月13日完前述抵押權設定登記等情，業據其提出不動
    產預定買賣契約書、不動產共同所有權契約書、抵押權設定
    契約書等為證（見原審卷第105、107、21、23頁），其前揭
    主張，自堪認有據。
　㈡且查，陳運溶前於101年間，曾起訴請求被上訴人塗銷系爭抵
    押權登記，經原法院以101年度審訴字第447號、102年度訴
    字第140號受理，而陳運溶於上開案件中對於其曾與古生於0
    0年0月0日簽訂不動產預定買賣契約書，約定由陳運溶出售
    系爭土地予古生，且古生業已繳納買賣價金等節，均無爭執
    ，並自陳其中建地即系爭00000地號土地部分業已完成過戶
    等情，業經本院調取上開卷宗查閱無訛（見本院卷第273-28
    3頁），足見陳運溶確有與古生就系爭土地簽訂買賣契約，
    並收取價金之情事，則被上訴人所稱陳運溶與古生間原就系
    爭土地存有買賣契約，然陳運溶就系爭000、000地號土地部
    分並未依約履行移轉登記義務等節，自屬可採。
　㈢再觀諸陳運溶與古生簽訂抵押權設定契約書(見原審卷第21、
    23頁)，其中系爭150萬元抵押權部分，於「聲請登記以外之
    約定事項」欄中已載明：「本件實際貸放金額為新臺幣壹佰
    伍拾萬元正不另立收據」，另系爭50萬元抵押權部分，則於
    「聲請登記以外之約定事項」欄中記載：「實際債額即擔保
    總金額，故不另立借據或本票」，亦顯見陳運溶與古生於簽
    訂上開抵押權設定契約書時，均已確認並同意其等間確有50
    萬元及150萬元之借款債權存在無誤，故註明不再另立收據
    或借據、本票；此對照前述陳運溶將系爭土地出售予古生，
    並收取買賣價金後，卻遲未將系爭000、000地號土地移轉登
    記予古生等節觀之，應堪認被上訴人所稱陳運溶及古生業已
    合意將原買賣關係轉換為消費借貸關係，亦即約定將陳運溶
    應返還予古生之買賣價金本息及違約金等共計200萬元，作
    為古生借予陳運溶之150萬元及50萬元借款，並由陳運溶以
    系爭000、000地號土地設定抵押權以資擔保等情，確屬合理
    可信；否則，倘若陳運溶未實際收受任何借款，亦未同意將
    其應返還予古生之買賣價金本息及違約金等轉為借款，應無
    可能願於抵押權設定契約書中記載前揭足以認定確有借貸關
    係存在之約定內容。
　㈣上訴人雖另主張系爭000、000地號土地為私有農地，而古生
    並無自耕能力，故陳運溶與古生間就該等土地所訂立之買賣
    契約應屬無效云云，然查，上訴人既稱古生為警員，故無自
    耕能力云云（見本院卷第192-193頁），足見關於古生有無
    自耕能力乙節，應為陳運溶就上開土地簽訂買賣契約時所明
    知，則其既知此情，仍願與古生簽訂買賣契約，並另與古生
    約定將其應返還予古生之買賣價金本息及違約金等共計200
    萬元，作為古生出借予伊之150萬元及50萬元借款，自不得
    於事後再以古生不具自耕能力，故原買賣契約應屬無效為由
    ，否認古生對陳運溶有150萬元及50萬元借款之債權存在。
　㈤再按，約定利率，超過週年百分之二十者，債權人對於超過
    部分之利息，無請求權。民法第205條定有明文。又金錢債
    務之遲延利息，如其約定利率較法定利率為高者，依民法第
    233條第1項但書之規定，固應仍從其約定，但此項遲延利息
    ，除當事人係約定債務人不履行債務時支付違約金，應依同
    法第250條、第233條第3項請求賠償外，其約定利率，仍應
    受法定最高額之限制（最高法院41年台上字第1547號判決意
    旨參照）。經查，被上訴人主張古生與陳運溶就本件150萬
    元借款，約定之利息為每萬元每月100元（即年息12%）、遲
    延利息為每萬元每月200元（即年息24%）、違約金為每萬元
    每月200元（即年息24%）等情，有抵押權設定契約書在卷可
    稽（見原審卷第21頁），固堪認有據。然關於被上訴人得請
    求之借款利息部分，應僅能計算至約定清償日即106年3月1
    日止，至清償期屆至後即自106年3月2日起，則應係請求遲
    延利息及違約金，不得再重複請求原約定之利息；且關於遲
    延利息之利率，揆諸前揭規定及說明，亦不得超過年息20%
    。是被上訴人對上訴人之利息及遲延利息債權，於超過前揭
    範圍部分，應不存在。
　㈥末上訴人雖就系爭債權之利息部分提出時效抗辯，然縱認被
    上訴人之利息請求權確有部分業已罹於消滅時效，然其對上
    訴人之此部分債權並非當然消滅，僅成為上訴人得拒絕給付
    之自然債務而已，故上訴人以時效完成為由，請求確認被上
    訴人系爭債權中之部分利息債權不存在，自無理由（最高法
    院86年度台上字第919號判決意旨參照）。
　㈦綜上所述，系爭支付命令所載之系爭債權，於「上訴人於繼
    承陳運溶所得之遺產範圍內應向被上訴人給付150萬元，及
    自76年3月1日起至106年3月1日止，按年息12%計算之利息，
    暨自106年3月2日起至清償日止，按年息20%計算之遲延利息
    ，及自106年3月2日起至清償日止，按年息24%計算之違約金
    ，並賠償督促程序費用500元」之範圍內，應屬存在，逾此
    範圍部分，則不存在。
六、從而，上訴人請求確認系爭支付命令所載系爭債權，其中超
    過「上訴人於繼承陳運溶所得之遺產範圍內應向被上訴人給
    付150萬元，及自76年3月1日起至106年3月1日止，按年息12
    %計算之利息，暨自106年3月2日起至清償日止，按年息20%
    計算之遲延利息，及自106年3月2日起至清償日止，按年息2
    4%計算之違約金，並賠償督促程序費用500元」部分之債權
    不存在部分，為有理由，應予准許；逾此所為之請求，則屬
    無據，應予駁回。原審就上開應准許部分，為上訴人敗訴之
    判決，尚有未洽，上訴意旨求予廢棄改判，為有理由，爰由
    本院予以廢棄改判如主文第二項所示。至上訴人之請求不應
    准許部分，原審為上訴人敗訴之判決，核無不合，上訴意旨
    求予廢棄改判，為無理由，應予駁回。
七、本件事證已臻明確，兩造其餘之攻擊或防禦方法及所用之證
    據，經本院斟酌後，認為均不足以影響本判決之結果，爰不
    逐一論列，附此敘明。
八、據上論結，本件上訴為一部有理由，一部無理由，依民事訴
    訟法第450 條、第449 條第1 項、第79條，判決如主文。
中　　華　　民　　國　　110 　年　　3 　　月　　16　　日
                  民事第二十庭  
                        審判長法  官  周祖民
                              法  官  鄭威莉
                              法  官  馬傲霜
正本係照原本作成。
不得上訴。
中　　華　　民　　國　　110 　年　　3 　　月　　16　　日

    　　　　　　　　　　　　　書記官  崔青菁